【裁判字號】    99,家訴,59
【裁判日期】    990716
【裁判案由】    分割遺產
【裁判全文】
臺灣板橋地方法院民事判決              99年度家訴字第59號
反訴原告    乙○○○
訴訟代理人  吳奎新律師
複代理人    何盈蓁律師
反訴被告    甲○○
訴訟代理人  曾森雄律師
            邱碩松律師
上列當事人間請求分割遺產事件，於民國99年6 月17日經言詞辯
論終結，本院判決如下：
    主      文
確認反訴原告乙○○○（民國34年9 月23日生）、汪傳舜（已於
民國98年10月27日歿）與反訴被告甲○○（男，民國55年8 月9
日生）間之親子關係不存在。
訴訟費用由反訴被告負擔。
    事      實
甲、反訴原告方面：
一、聲明：如主文所示。
二、陳述：
（一）緣反訴原告乙○○○之夫汪傳舜（已於98年10月27日死亡
      ）之弟汪禹與汪禹之妻於55年8 月9 日生下反訴被告甲○
      ○，惟汪禹之妻於生下反訴被告之後，旋即離家出走，加
      上汪禹當時須遠赴沙烏地阿拉伯工作，便將反訴被告交由
      反訴原告夫妻代為扶養照顧，而汪傳舜當時為職業軍人，
      因依法生小孩可多領眷屬補貼，乃偽造資料申報戶口及向
      所屬單位申請眷屬補助，虛偽申報登記反訴被告為汪傳舜
      與反訴原告所生之子女。
（二）汪傳舜僅代其弟汪禹扶養反訴被告，並無收養之意，始終
      未辦理收養，不具有法定擬制血親關係，足認汪傳舜、反
      訴原告與反訴被告間並無親子關係存在。
（三）為此，依法提起本件訴訟，請求確認反訴原告、汪傳舜與
      反訴被告間之親子關係不存在。
三、證據：聲請訊問證人即反訴原告之妹王秀蘭。
乙、反訴被告方面：
一、聲明：駁回反訴原告之訴。
二、陳述：
（一）反訴被告之生父確實為汪傳舜之弟汪禹，反訴被告從小稱
      呼汪傳舜及反訴原告為伯父、伯母，且同住至反訴被告高
      中畢業為止。
（二）對於反訴原告主張兩造親子關係不存在之事實，並無意見
      。
三、證據：提出汪傳舜相驗屍體證明書影本1 件、除戶謄本1 件
    、兩造戶籍謄本2 件、出生登記申請書影本1 件、出生證明
    書影本1 件為證。
    理      由
一、按「確認法律關係之訴，非原告有即受確認判決之法律上利
    益者，不得提起之；確認證書真偽或為法律關係基礎事實存
    否之訴，亦同。前項確認法律關係基礎事實存否之訴，以原
    告不能提起他訴訟者為限」，民事訴訟法第247 條第1 項、
    第2 項定有明文。茲反訴原告與反訴被告間之親子關係是否
    存在，為定兩造間有無扶養、繼承等法律關係之基礎，故反
    訴原告自得依該條規定提起一般確認之訴。
二、次按民事訴訟法第589 條之1 固規定「否認子女之訴，由夫
    起訴者，以妻及子女為共同被告；由妻起訴者，以夫及子女
    為共同被告。前項起訴，妻或夫死亡者，以子女為被告」，
    惟該條所指否認子女之訴，係依據修正前民法第1063條所定
    「妻之受胎，係在婚姻關係存續中者，推定其所生子女為婚
    生子女。前項推定，如夫妻之一方能證明妻非自夫受胎者，
    得提起否認之訴。但應於知悉子女出生之日起，一年內為之
    」（婚生子女之推定及否認）而起訴之情形；亦即，以妻於
    婚姻關係存續中「受胎」為前提，若子女並非妻於婚姻關係
    存續中受胎所生，則無該法條規定之適用。本件反訴被告經
    登記為反訴原告與汪傳舜之子，並非該條所指因受婚生子女
    推定而登記之故，而係因人為之錯誤申報所致，自無上開規
    定之適用，應屬民事訴訟法第247 條所定確認之訴之範疇，
    合先敘明。
三、反訴原告主張其夫汪傳舜（已於98年10月27日死亡）之弟汪
    禹與汪禹之妻於55年8 月9 日生下反訴被告，惟汪禹之妻於
    生下反訴被告之後，旋即離家出走，加上汪禹當時須遠赴沙
    烏地阿拉伯工作，便將反訴被告交由反訴原告夫妻代為扶養
    照顧，而汪傳舜當時為職業軍人，因依法生小孩可多領眷屬
    補貼，乃偽造資料申報戶口及向所屬單位申請眷屬補助，虛
    偽申報登記反訴被告為汪傳舜與反訴原告所生之子女之事實
    ，業經證人即反訴原告之妹王秀蘭到庭證述屬實（參見99年
    6 月17日言詞辯論筆錄），並有反訴被告提出之汪傳舜相驗
    屍體證明書影本1 件、除戶謄本1 件、兩造戶籍謄本2 件、
    出生登記申請書影本1 件、出生證明書影本1 件在卷可參，
    復為反訴被告所不爭執，自堪信為真實。
四、反訴原告主張汪傳舜僅代其弟汪禹扶養反訴被告，並無收養
    之意，始終未辦理收養之事實，並經證人王秀蘭證稱：「因
    為原告《即反訴被告》和他哥哥的媽媽離家出走，姐夫把原
    告登記為他們的小孩，當時並沒有告知被告《即反訴原告》
    。」等語無訛（參見上開筆錄），復經反訴被告自承稱：「
    （問：從小你與被告《即反訴原告》夫妻如何稱呼？）我叫
    他們伯父、伯母，他們叫我小蝦仁。」等語，自應認為真實
    。
五、本件反訴原告、汪傳舜與反訴被告間事實上親子關係不存在
    ，已如前述，而所謂親子者，雖不限於親生父母子女關係之
    自然血統者，即養父母子女間法律擬制之親子關係亦包括在
    內。且按「收養子女，應以書面為之，但自幼撫養為子女者
    不在此限」、「關於親屬之事件…其在修正前發生者除本施
    行法有特別規定者外，不適用修正後之規定」，民法親屬編
    74年6 月3 日修正公布前民法第1079條及民法親屬編施行法
    第1 條後段分別定有明文。又民法第1079條但書之所謂『幼
    』，係指未滿七歲者而言，已據司法院31年院字第2332號著
    為解釋。是在民法親屬編修正前收養未滿7 歲之子女者，祇
    須有自幼撫養之事實，並有以之為子女之意思即可成立，不
    以訂立書面為必要。至於將該子女之戶口謊報為親生子或據
    實申報為養子，此屬行政上處理之範圍，與親屬關係上應成
    立收養關係不生影響。然查本件反訴原告之夫汪傳舜自行虛
    偽申報登記反訴被告為汪傳舜與反訴原告所生之子女，係基
    於申領眷屬補貼之目的，且長期以「伯父、伯母」之名義代
    反訴被告之生父汪禹扶養反訴被告，未有以反訴被告為子女
    之意思，顯無收養之意，自不因自幼撫養反訴被告，而成立
    收養關係。是反訴原告、汪傳舜與反訴被告應無法律上擬制
    之親子關係至明。
六、從而，本件反訴被告既非反訴原告於與汪傳舜之婚姻關係存
    續中自汪傳舜受胎、分娩所生，而係汪傳舜之弟汪禹與第三
    人所生，雙方之間並無任何血緣關係，反訴原告據以請求確
    認其及汪傳舜與反訴被告間之親子關係不存在，於法洵屬有
    據，應予准許。
七、據上論結，本件反訴原告之訴為有理由，爰依民事訴訟法第
    78條，判決如主文。
中    華    民    國    99    年    7     月    16    日
                  家事法庭  法  官  郭光興
以上正本證明與原本無異
如不服本判決，應於判決送達後20日內向本院提出上訴狀
中    華    民    國    99    年    7     月    19    日
                            書記官  簡維萍

司法院資訊處製作；財團法人民間司法改革基金會備份。
